【裁判字號】    95,易,1997
【裁判日期】    970125
【裁判案由】    詐欺
【裁判全文】
臺灣臺北地方法院刑事判決              95年度易字第1997號
公  訴  人  臺灣臺北地方法院檢察署檢察官
被      告  丙○○
                    2
            丁○○
                    號4樓
共      同
選任辯護人  周珮琦律師
            林奕秀律師
            趙國生律師
上列被告因詐欺案件，經檢察官提起公訴（九十四年度偵緝字第
二一０四號、九十五年度偵字第二一六五號、九十五年度偵字第
七五九七號），本院判決如下：
    主  文
丙○○、丁○○無罪。
    理  由
一、公訴意旨略以：被告丙○○係大然文化事業股份有限公司（
    下稱大然公司）之負責人，亦為大象文化事業有限公司（下
    稱大象公司）之實際負責人；丁○○則係大然公司副社長、
    靚菡創意取向有限公司、大菡文化藝術有限公司之負責人，
    二人係夫妻關係。丙○○、丁○○因亟需資金週轉，竟共同
    基於意圖為自己不法所有，並基於概括犯意，而為下列犯行
    ：（一）推由丙○○於民國九十三年五月間，至「偉翔物流
    公司」（設臺北縣新莊市○○路○段一八二之三號，負責人
    甲○○，下稱偉翔公司），向甲○○佯稱欲合夥經營漫畫書
    出版銷售事業，並佯稱前景可期，獲利豐厚，屆時利潤各分
    30 ％，其餘40％則用來抵償之前丙○○積欠之債務共新臺
    幣（下同）一百八十萬元，雙方並簽立「漫畫書印製銷售合
    作規範」（即合夥契約）以取信於甲○○，使甲○○因而陷
    於錯誤而應允投資，並陸續交付資金予丙○○。迨於同年九
    月間，復推由丙○○假藉開辦銷售韓國翻譯書為主之出版社
    ，向紹軒圖書有限公司（設臺北市○○區○○路二段十六號
    一樓，下稱紹軒公司）負責人辛○○及其夫乙○○借用面額
    共約七千萬元之支票一百張，並向辛○○、乙○○訛稱支票
    屆期前定會將票款存入支票帳戶，使支票得以兌現，使辛○○、乙○○陷於錯誤，悉數交付「紹軒公司」及「乙○○」
    所簽發之遠期支票予丙○○。丙○○取得上開支票後，復持
    其中「紹軒公司」所簽發之支票八張、「乙○○」所簽發之
    支票六張，以及另借得由「董鵬程」所簽發之支票五張，如
    附表編號一至十九金額共計六百六十一萬四千元，交付與甲○○，謊稱上開支票均係「紹軒公司」、「乙○○」及「董
    鵬程」之貨款支票，票據信用並無問題，藉以充作丙○○與
    甲○○間分配投資利潤及清償之前積欠債務之用，使甲○○
    相信確有投資出版銷售漫畫書事業及獲利。嗣丙○○再偽以
    印製「JOJO」漫畫雜誌為由，要求甲○○提供資金七十萬元
    ，並交付上開「紹軒公司」所簽發、面額共七十萬元如附表
    編號二十至二十一之支票二紙作為擔保，使甲○○又陷於錯
    誤而如數交付七十萬元。嗣丙○○即避不見面，亦未印製「
    JOJO」漫畫雜誌，而呂某所交付之「紹軒公司」、「辛○○
    」、「乙○○」等支票經提示均遭退票，甲○○、辛○○始
    悉遭騙。（二）丙○○、丁○○又於同年七月間，亦利用呂
    某先前積欠己○○、庚○○債務二千多萬元，己○○等人希
    望能夠拿回債款之心理，共同向己○○佯稱：最近生意很好
    ，收了許多客票，因為要出版韓國漫畫需支付簽約款、繳交
    版稅、印刷費用，必須將所收客票調現，迨書籍發行獲利後
    ，即可清償先前二千多萬元欠款並將所調款項清償，又謊稱
    「紹軒公司」、「鈺麒文化事業有限公司（下稱鈺麒公司）
    」、「乙○○」及「董鵬程」等簽發之支票均為其與客戶生
    意往來之貨款支票，而提供予己○○、庚○○二人作為擔保
    ，致己○○、庚○○二人誤信為真，而陸續借款共三千一百
    九十七萬一千六百元予丙○○、丁○○二人，嗣丙○○、丁○○二人即避不見面，並拒絕清償款項，而劉某二人所取得
    之支票均陸續退票，劉某二人向辛○○查詢，始悉其所謂客
    戶貸款支票均係由呂某以上揭方法詐得之支票，自此劉某二
    人方知受騙。（三）丙○○於九十三年十一月初，邀請專門
    代理韓國漫畫，不知情之王德士一同前往與戊○○洽談投資
    丙○○之韓國漫畫出版社事宜，呂某再向戊○○佯稱欲開設
    出版韓國漫畫之出版社，復訛稱其所提供之上揭借得「紹軒
    公司」所簽發之支票六張、「乙○○」所簽發之支票四張均
    係客戶之貸款支票，欲供黃某作為擔保，使戊○○陷於錯誤
    而應允之，並陸續交付投資款項共計三百六十六萬五千元予
    丙○○，之後丙○○等人即避不見面，亦未履行約定，而戊○○所取得之支票經提示均陸續退票，始悉受騙。綜上，被
    告二人共計向甲○○、辛○○、己○○、庚○○、戊○○等
    人詐得四千三百十五萬六千元等語，因認被告涉犯刑法第三
    百三十九條第一項之詐欺取財罪嫌。
二、犯罪事實應依證據認定之，無證據不得認定其犯罪事實。不
    能證明被告犯罪者，應諭知無罪之判決，刑事訴訟法第一百
    五十四條、第三百零一條第一項分別定有明文。而告訴人之
    告訴，係以使被告受刑事訴追為目的，是其陳述是否與事實
    相符，仍應調查其他證據以資審認；且認定不利於被告之事
    實，須依積極證據，苟積極證據不足為不利於被告之認定時
    ，即應為有利於被告之認定，更不必有何有利之證據，最高
    法院著有五十二年台上字第一三○○號及三十年上字第八一
    六號判例可資參照。又刑法第三百三十九條第一項所謂以詐
    術使人交付財物，以被詐欺之人因其詐術而陷於錯誤為構成
    要件，倘其所用方法，不能認為詐術，亦不致使人陷於錯誤
    ，即不構成該罪。
三、公訴意旨認被告涉有刑法第三百三十九條第一項詐欺取財罪
    嫌之理由無非以：告訴人甲○○、辛○○、己○○、戊○○
    之指訴，證人乙○○之證述，「紹軒公司」、「鈺麒公司」
    、「乙○○」及「董鵬程」所簽發之支票影本、退票理由單
    ，富邦商業銀行匯款委託書影本一０三張、彰化銀行存款憑
    條六十一張、台北市第五信用合作社匯款申請書影本二張、
    土地銀行支票存款送款簿影本一張、華南商業銀行送款簿存
    款影本三張、臺灣中小企業銀行跨行匯款入戶電匯申請書影
    本一張、寶華銀行支票存款送金存根一張、被告丙○○之公
    司職員收受告訴人己○○、庚○○二人現款之收據、漫畫印
    製銷售規範影本、切結書一紙、本票十一張、被告丙○○、
    丁○○於九二、九三年年度之稅務電子閘門財產所得調件明
    細各一份、靚菡創意取向有限公司之公司登記表等件為其論
    據。訊據被告均否認有詐欺犯行，被告丙○○辯稱：大然公
    司與甲○○已合作十幾年，原本由大然公司營業部員工王怡
    翔與甲○○接洽，惟伊自九十一年四、五月間跳票後，即經
    由王怡翔介紹認識甲○○，甲○○同意伊持「紹軒公司」、
    「乙○○」、「董鵬程」等人支票陸續向甲○○調現，伊持
    附表之支票向甲○○借款之目的，僅為償還一百八十萬元之
    舊債務及其利息，並未於簽約後再另行借款六百六十一萬四
    千元，且伊對甲○○借款七十萬元，與印製「ＪＯＪＯ」漫
    畫雜誌無關，伊與辛○○之丈夫乙○○素有資金交易往來，
    且所有借用支票上之面額、日期，均由乙○○當場自行填妥
    後再交給伊對外調現，且伊於借票後，亦有兌現一億餘元，
    且伊亦曾幫忙乙○○調現二百三十二萬元，伊與己○○之兄
    庚○○間有資金往來，即伊與己○○並無金錢往來，且庚○○及己○○兄弟係經營地下錢莊，專門對外收取高利貸，且
    伊與庚○○間有長期間之資金往來，並有兌現，且己○○於
    九十三年七月以後匯款至靚菡公司設於甲存帳戶之款項，且
    伊向庚○○借款時，有提供擔保，而伊交付與戊○○之支票
    是為償還舊帳務及利息，並非係伊與戊○○洽談投資韓國漫
    畫出版社之事宜而詐騙戊○○等語；被告丁○○則辯稱：伊
    與被告丙○○雖為夫妻，且伊從未與本案告訴人己○○、庚○○、甲○○、戊○○及辛○○聯絡借款事宜，且己○○等
    人並未交付款項給伊等語。
三、又按被告以外之人於審判外之言詞或書面陳述，除法律有規
    定者外，不得作為證據，刑事訴訟法第一百五十九條第一項
    定有明文；又同法第一百五十九條之五第一項、第二項亦規
    定，被告以外之人於審判外之陳述，雖不符前四條之規定，
    而經當事人於審判程序同意作為證據，法院審酌該言詞陳述
    或書面陳述作成時之情況，認為適當者，亦得為證據；當事
    人、代理人或辯護人於法院調查證據時，知有第一百五十九
    條第一項不得為證據之情形，而未於言詞辯論終結前聲明異
    議者，視為有前項之同意。經查告訴人己○○於九十四年五
    月十四日在臺北市政府警察局士林分局及告訴人戊○○、辛○○於九十四年一月二十八日在台北市政府警察局刑事警察
    大隊接受警方詢問，及告訴人己○○分別並於九十四年十月
    二十七日、同年九十四年十一月二十二日接受檢察官訊問、
    告訴人辛○○、戊○○分別於九十四年八月二十三日、九十
    四年十二月七日、九十五年三月七日、三月十四日接受檢察
    官訊問，然此既屬被告以外之人於審判外所為之傳聞，亦為
    以告訴為目的所為之陳述，未經證人之具結程序，缺乏信憑
    性擔保，衡其作成時極欲使被告二人受公權力機關追訴之狀
    況，並不適當於未經被告行使反對詰問權之狀況下賦予證據
    能力，被告二人之辯護人既就此加以爭執，該陳述復無刑事
    訴訟法第一百五十九條之一至同法第一百五十九條之五所列
    之例外情況，自無證據能力，而告訴人戊○○、辛○○於九
    十五年七月四日在檢察官面前以證人之身分具結作證，依刑
    事訴訟法第一百五十九條之一第二項並無其他顯不可信之情
    況，此部分有證據能力；除上開證據其餘被告及檢察官所提
    出之證據，檢察官、被告及辯護人已於本院準備程序中表明
    對其餘證據不爭執其證據能力，復未於言詞辯論終結前就該
    項證據聲明異議，本院審酌並無其他特殊之不適當事由，自
    得認定其具有證據能力，先予敘明。
四、關於告訴人甲○○部分：
（一）丙○○與告訴人甲○○二人合作投資印製漫畫，並於九十
      三年十二月六日訂立漫畫書印製銷售合作規範，此為被告
      丙○○及甲○○所不爭執，復有漫畫書印製銷售合作規範
      一紙在卷可稽（見九十五年度偵字第七五九七號卷頁四六
      ）；而被告丙○○確實交付如附表編號一至十九共計六百
      六十一萬四千元之支票予告訴人甲○○，嗣後上開支票均
      退票等事實，亦為被告丙○○及甲○○所不爭執，復有支
      票正反面影本及退票理由單在卷可稽（見九十五年度偵字
      第七五九七號卷頁四七至頁六五）；另被告丙○○確實交
      付如附表編號二十至二十一共計七十萬元之支票予告訴人
      甲○○，嗣後上開支票均退票等事實，亦為被告丙○○及
      甲○○所不爭執，復有支票正反面影本及退票理由單在卷
      可稽（見九十五年度偵字第七五九七號卷頁六六至頁六七
      ）。
（二）證人即告訴人甲○○於本院審理時結證稱：伊伊投資丙○○印製漫畫前後有一年多之時間，在還沒簽合作規範前大
      約一年前就有合作，每次印漫畫的金錢投資是一本一本計
      算，每一本算一次投資，後來因為拿到一張紹軒公司的票
      跳票之後，丙○○就簽漫畫書印製銷售合作規範給伊，而
      伊前後投資印製漫畫大約二十次，前後投資大約資一千萬
      元，丙○○有拿支票還給伊投資款但有些有兌現，有些沒
      兌現，如附表編號一至編號十九之支票是之前投資跳票的
      部分，且後來因為簽了合作規範後，印了的漫畫就放在伊
      公司，伊覺得這樣比較保險，所以丙○○又跟伊說要印製
      ＪＯＪＯ漫畫要七十萬元，所以伊才又給丙○○七十萬元
      ，但後來丙○○沒有印漫畫書就還二張支票給伊，但沒兌
      現，而印製漫畫書投資的事情，丁○○並無參與等語（見
      本院卷四九十六年九月二十八日審理筆錄），是從證人甲○○之證言可知被告丙○○與甲○○已合作投資印製大約
      二十次漫畫書，而被告丙○○於每次印製完畢後，會將投
      資款償還給甲○○，雖有些支票未兌現，但仍可顯示告訴
      人甲○○與被告丙○○投資次數二十次，時間長達一年多
      ，被告丙○○倘蓄意施詐取財，即無需持續與告訴人甲○○合作二十餘次，且每次投資結算後亦有給付甲○○支票
      ，且部分支票亦有兌現，是並無證據證明無被告丙○○與
      告訴人甲○○每次投資時有何施用詐術之情形，自不能以
      被告丙○○嗣後經濟狀況生變致所交付之支票無法兌現，
      率爾論其有詐欺取財故意及舉止，是此部分並無證據可資
      證明被告丙○○、丁○○有何詐欺之犯行。
五、關於告訴人辛○○部分：
（一）被告丙○○經由告訴人辛○○之前夫乙○○之同意將以「
      乙○○」及「紹軒公司」為發票人名義之支票多張陸續借
      予被告丙○○使用調外調現，此經被告丙○○與告訴人江
      惠玲及證人乙○○不爭執，此部分事實應可認定。
（二）證人即告訴人辛○○於本院審理時證稱：一開始伊與丙○○有貨款上的往來，因為他是我們的供應商，被告丙○○
      有借票但不只一百張，是陸陸續續，開始的時間伊不知道
      ，伊知道借票的時間是在他第一次退票的時候，因為之前
      丙○○都是跟伊的前夫乙○○借的，伊並不知道，公司雖
      然伊是負責人，但實際經營者是伊前夫乙○○剛開始的，
      借的支票是紹軒及乙○○的支票，伊剛開始都沒有在場，
      直到第一次跳票後，伊才知道有借票給丙○○，跳票以後
      ，還是由乙○○借票給他，丙○○有來跟伊解釋為何會來
      借票及為何跳票但真正要借票給丙○○之原因要問乙○○
      才知道等語（見本院卷四九十六年九月二十八日審理筆錄
      ），而證人乙○○於本院審理時證稱：因為伊之前開給丙○○的票都快要到期，伊就去跟他說沒有辦法一下子支付
      這麼多的金額，他就說開伊的票可以去跟別人借錢，讓來
      讓之前開的票兌現，所以就開始有借票，後來就是陸續借
      伊的票，拿去借錢，償付之前的票款，後來又有一些他沒
      有辦法去付這些票，他又說要去印書，用印書賣的錢還我
      的票款，但是因為印書要費用，所以再跟伊借票，他有時
      候會說因為拿票去借錢還需要保證票，所以就越借越多，
      應該是從九十一年三、四月間開始借票，之前丙○○均有
      兌現，但直到九十三年十月底第一張跳票之後就沒有再兌
      現，伊也就沒再借票給丙○○，且伊當時跟丙○○在業務
      往來有一段時間，期間都沒有問題，所以伊覺得丙○○跟
      伊借票時並無騙伊等語（見本院卷四九十六年十一月二十
      三日審理筆錄），是從證人乙○○、辛○○之證言可知被
      告丙○○向乙○○借支票長達二年餘，在此期間被告丙○○均有將向乙○○所借之支票兌現，被告丙○○倘蓄意施
      詐取財，為何於借票後，為何尚兌現二年多之時間，金額
      達一億餘元，是並無證據證明無被告丙○○向證人乙○○
      借票調現有何施用詐術之情形，自不能以被告丙○○嗣後
      經濟狀況生變致所交付之支票無法兌現，率爾論其有詐欺
      取財故意及舉止，是此部分亦無證據可資證明被告丙○○
      、丁○○有何詐欺之犯行。
六、關於告訴人戊○○部分：
（一）被告丙○○確實交付告訴人戊○○共計三百六十六萬五千
      元之支票予告訴人戊○○，嗣後上開支票均退票等事實，
      此為被告丙○○及戊○○所不爭執，復有支票正反面影本
      及退票理由單在卷可稽（見九十四年度偵字第一四０六號
      卷頁四十至頁四九）
（二）被告丙○○辯稱：伊交付與戊○○之支票是為償還舊帳務
      及利息，並非係伊與戊○○洽談投資韓國漫畫出版社之事
      宜而詐騙戊○○等語。經查告訴人戊○○於警訊及偵查中
      均指稱被告丙○○係以收雖指稱被告丙○○是以洽談投資
      韓國漫畫出版社為由而詐騙其投資因而交付被告丙○○三
      百六十六萬五千元，被告丙○○因而交付上開支票當做擔
      保，檢察官因而據以起訴被告丙○○、丁○○此部分詐欺
      犯行，然證人即告訴人戊○○卻於本院審理時推翻之前之
      言，證稱：在九十四年間丙○○有說要伊投資韓國漫畫出
      版社，但伊並沒有投資，伊是借三百六十六萬五千元予丙○○並且有收受利息等語（見本院卷四九十六年九月二十
      八日頁十四至頁十七），告訴人對於上開三百六十六萬五
      千元究竟是投資及借款前後說辭不一，且而告訴人戊○○
      對於上開三百六十六萬五千元，是如何交付予被告丙○○
      之時間、地點及資料均無法提出證明，是告訴人戊○○之
      指述顯然有所疑義，被告丙○○辯稱上開三百六十六萬五
      千元為之前舊債務及利息，顯非不可信，是被告丙○○、
      丁○○此部分之詐欺犯行亦難認定。
七、關於告訴人己○○部分：
（一）告訴人己○○雖指稱丙○○、丁○○九十三年年七月間，
      亦利用之前積欠己○○、庚○○債務二千多萬元，己○○
      等人希望能夠拿回債款之心理，共同向己○○佯稱：最近
      生意很好，收了許多客票，因為要出版韓國漫畫需支付簽
      約款、繳交版稅、印刷費用，必須將所收客票調現，迨書
      籍發行獲利後，即可清償先前二千多萬元欠款並將所調款
      項清償，又謊稱「紹軒公司」、鈺麒公司、「乙○○」及
      「董鵬程」等簽發之支票均為其與客戶生意往來之貨款支
      票，而提供予己○○、庚○○二人作為擔保，致己○○、
      庚○○二人誤信為真，而陸續借款共三千一百九十七萬一
      千六百元予丙○○、丁○○二人云云。然經查被告丙○○
      自九十年間即向庚○○借貸金錢，此為被告丙○○所不爭
      執，並有告訴人己○○所提出之匯款單及支票存款單在卷
      可稽（見臺灣士林地方法院檢察署九十四年度偵字第八三
      四二號卷頁七二至頁一三０），而丙○○亦兌現二千二百
      三十六萬三千一百十五元，此經本院向寶華銀行松山分行
      、、第一商業銀行永和分行、臺灣新光商業銀行城內分行
      、華南商業銀行城內分行調閱支票及支票正反面影本，經
      被告丙○○核對後整理如附表三、四、五（見本院卷三九
      十六年八月二十九日被告刑事答辯狀證十一至證十三），
      是告訴人己○○於告訴狀所稱被告丙○○所積欠之金額迄
      今未曾清償分文（見臺灣士林地方法院檢察署九十四年度
      偵字第八三四二號卷頁十五），核與事實並不相符。
（二）另被告丙○○亦辯稱伊當時有拿四千多萬元之玉石、古董
      給庚○○質押，此有被告丙○○所提出之清單明細在卷可
      稽（見本院卷一頁三七至頁三八），是被告丙○○若有施
      用詐術，則為何仍提供玉石、古董給庚○○等人質押，尚
      難遽以認被告丙○○嗣後已無支付能力而有詐欺之不法意
      圖。
（三）本件告訴人己○○經本院多次傳喚，均未到庭，據告訴人
      己○○所言惟其與被告丙○○有資金往來常達四年多，至
      九十三年九月底始陸續退票等情，業據告訴人己○○於告
      訴狀及偵查中所自承，是可顯示告訴人己○○與被告丙○○借貸之頻繁，被告倘蓄意施詐取財，即無需持續與告訴
      人長期借貸達四年多，已然足見告訴人告訴被告犯詐欺罪
      行，要與實情不符，至為明顯。本件既查無被告丙○○與
      告訴人己○○及庚○○借貸時時有何施用詐術之情形，自
      不能以被告嗣後經濟狀況生變致所簽發之本票無法兌現，
      率爾論其有詐欺取財故意及舉止。
八、綜上所述，本件應係民事債務不履行，公訴人所指之證據尚
    不足以證明被告有何詐欺犯行，此外依卷內資料復查無其他
    積極證據足資證明被告涉有詐欺罪嫌，本件不能證明被告丙○○、丁○○犯罪，依法應為無罪之諭知。
依刑事訴訟法第三百零一條第一項，判決如主文。
本案經檢察官鄧巧羚到庭執行職務
中    華    民    國    97     年     1   月    25    日
                  刑事第八庭  審判長法  官  陳德民
                                    法  官  唐于智
                                    法  官  孫曉青
上正本證明與原本無異。
如不服本判決，應於判決送達後10日內向本院提出上訴狀（應抄
附繕本）。告訴人或被害人如對於本判決不服者，應具備理由請
求檢察官上訴，其上訴期間之計算係以檢察官收受判決正本之日
期為準。
                                    書記官  黃鈴容
中    華    民    國    97     年     1   月    25    日
附表
編號  發票人    票載發票日   金額      票號     付款人
1.    董鵬程    93.10.21    25萬元    0000000   0銀永和
2.    董鵬程    93.10.25    20萬元    0000000     同上
3.    董鵬程    93.10.30    10萬元    0000000     同上
4.    董鵬程    93.11.23    15萬元    0000000     同上
5.    董鵬程    93.12.9     18萬元    0000000     同上
6.    乙○○    93.11.8     50萬元    0000000   寶華松山
7.    乙○○    93.11.16    15萬元    0000000     同上
8.    乙○○    93.11.18    45萬元    0000000     同上
9.    乙○○    93.12.18    70萬元    0000000     同上
10.   乙○○    94.1.5      50萬元    0000000     同上
11.   乙○○    94.1.15     50萬元    0000000     同上
12. 紹軒公司    93.10.28   43萬4千元  0000000   誠泰城內
13. 紹軒公司    93.11.12    40萬元    0000000     同上
14. 紹軒公司    93.11.17    40萬元    0000000     同上
15. 紹軒公司    93.11.17    20萬元    0000000     同上
16. 紹軒公司    93.12.15    40萬元    0000000     同上
17. 紹軒公司    93.12.16    30萬元    0000000     同上
18. 紹軒公司    93.12.21    35萬元    0000000   寶華營業
19. 紹軒公司    93.12.23    40萬元    0000000   誠泰城內
20. 紹軒公司    93.12.25    40萬元    0000000     同上
21. 紹軒公司    93.12.26    35萬元    0000000   寶華營業


司法院資訊處製作；財團法人民間司法改革基金會備份。
